【裁判字號】    97,交上易,197
【裁判日期】    970919
【裁判案由】    過失傷害
【裁判全文】
臺灣高等法院刑事判決               97年度交上易字第197號
上  訴  人  臺灣板橋地方法院檢察署檢察官
被      告  甲○○
上列上訴人因被過失傷害案件，不服臺灣板橋地方法院九十六年
度交簡上字第一○七號，中華民國九十七年四月三十日第一審判
決（起訴案號：臺灣板橋地方法院檢察署九十五年度偵字第二三
四一六號），提起上訴，本院判決如下：
    主  文
上訴駁回。
    理  由
甲、公訴人公訴意旨略以：被告甲○○係華江交通股份有限公司
    司機，為從事駕駛業務之人，於民國九十五年三月六日下午
    一時許，駕駛車牌號碼ＧＬ－九四六號營業大貨車，由西往
    東方向沿臺北縣新莊市○○路行駛，欲前往臺北縣樹林市。
    嗣於同日下午一時四十分許，途經上開路段即新莊市○○路
    二百三十六號前時，本應注意前車如須減速暫停時，駕駛人
    應預先顯示燈光或手勢告知後車，且依當時天候佳、路面乾
    燥無缺陷、無障礙物、視距良好，並無不能注意之情形，竟
    疏未注意及此，任意驟然減速，造成同向行駛於後方、並未
    保持安全距離由告訴人乙○○騎乘之車牌號碼ＧＦＲ－二九
    二號重型機車閃避不及，自後擦撞該營業大貨車右後車斗，
    致乙○○因而受有左側顴骨骨折之傷害，因認被告涉犯刑法
    第二百八十四條第二項前段之業務過失傷害罪嫌云云。
乙、上訴人上訴意旨略以：被告既已坦認駕車時確有突然緊急煞
    車之舉動，況本件車禍事故之發生、乃至於告訴人乙○○受
    傷之緣由，亦因被告此一緊急煞車動作所導致，而道路交通
    安全規則第九十四條第二項前段內容規定「汽車除遇突發狀
    況必須減速外，不得任意驟然減速」甚明，是判斷本件被告
    駕車有無過失，應在於釐清被告所供稱「因前方一部自用小
    客車緊急煞車，所以伊才跟著緊急煞車」等詞能否採信？是
    否前方路況確有突發狀況？然遍觀卷證，除被告單方面供述
    外，並無其他具體事證可佐其說，且原審亦未說明認定被告
    辯解可採之依憑為何，竟僅依被告大貨車後煞車燈並無損害
    一節，即遽為有利於被告之認定，不免流於草率速斷，而有
    輕縱之虞。
丙、被告答辯部分：當時伊在等紅燈，綠燈後就起步，大約一百
    公尺處有人緊急煞車，伊的前面是一臺小客車，小客車前面
    是計程車，計程車好像是在找路才煞車，伊因前面的車煞車
    就跟著煞車，伊當時確實沒有變換車道，也沒有壓到白線云
    云。
丁、程序部分：
  壹、證據清單：
      證據一：被告甲○○供述（警詢、原審、本院）。
      證據二：證人乙○○證述（警詢、偵訊、原審、本院）。
      證據三：亞東紀念醫院甲種診斷證明書。
      證據四：酒精測定紀錄表。
      證據五：道路交通事故調查報告表（現場圖）。
      證據六：道路交通事故調查報告表（一）（二）。
      證據七：臺北縣政府警察局新莊分局交通分隊道路交通事
              故肇事人自首情形紀錄表。
      證據八：照片。
      證據九：臺灣省臺北縣區車輛行車事故鑑定委員會鑑定意
              見書。
      證據十：臺灣省車輛行車事故覆議鑑定委員會九十七年一
              月十五日府覆議字第○九七六二○○一七○號函
              。
  貳、證據能力：
    一、本件證據一被告之供述，被告並未主張無證據能力；另
        證據二至證據十除警訊筆錄及證據八外，分別符合刑事
        訴訟法第一百五十九條之一、第一百五十九條之四之傳
        聞法則之例外規定，而均得作為本件之證據。
    二、次按被告以外之人於審判外之陳述，雖不符前四條之規
        定，而經當事人於審判程序同意作為證據，法院審酌該
        言詞陳述或書面陳述作成時之情況，認為適當者，亦得
        為證據；又當事人、代理人或辯護人於法院調查證據時
        ，知有第一百五十九條第一項不得為證據之情形，而未
        於言詞辯論終結前聲明異議者，視為有前項之同意，刑
        事訴訟法第一百五十九條之五第一項、第二項分別定有
        明文。
        查證據二：證人乙○○於警詢時之陳述，雖屬被告以外
        之人於審判外之言詞陳述，惟被告甲○○未於本院言詞
        辯論終結前就相關證據無證據能力，聲明異議，依上開
        規定，即視為同意於審判程序作為證據，復經本院審酌
        陳述作成時之情況，認為適當，而認得作為本件之證據
        。
    三、證據八被告並未於本院言詞辯論終結前表示無證據能力
        ，復查其取得過程無何明顯瑕疵，而應可作為本件之證
        據。
戊、本院認為被告無罪之理由：
  壹、按犯罪事實應依證據認定之，無證據不得推定其犯罪事實
      ；又不能證明被告犯罪者，應諭知無罪之判決，刑事訴訟
      法第一百五十四條、第三百零一條第一項分別定有明文。
      次按事實之認定，應憑證據，如未能發現相當證據，或證
      據不足以證明，自不能以推測或擬制之方法，以為裁判基
      礎；又認定不利於被告之事實，須依積極證據，苟積極證
      據不足為不利於被告事實之認定時，即應為有利於被告之
      認定，更不必有何有利之證據（參見最高法院四十年臺上
      字第八六號及三十年上字第八一六號判例）。
      再按刑事訴訟上證明之資料，無論其為直接或間接證據，
      均須達到通常一般之人均不致有所懷疑，而得確信其為真
      實之程度，始得據為有罪之認定，若關於被告是否犯罪之
      證明未能達此程度，而有合理懷疑之存在，致使無從形成
      有罪之確信，根據「罪證有疑，利於被告」之證據法則，
      即不得遽為不利被告之認定（參見最高法院二十九年上字
      第三一０五號、七十六年台上字第四九八六號判例）。
  貳、本件檢察官認被告甲○○涉犯業務過失傷害罪嫌，無非係
      以告訴人乙○○之指述及卷附道路交通事故調查報告表（
      現場圖）、道路交通事故調查報告表（一）（二）、臺北
      縣政府警察局新莊分局交通分隊道路交通事故肇事人自首
      情形記錄表、亞東紀念醫院診斷證明書各一紙、道路交通
      事故照片十二幀等為其主要論據。訊據被告固坦承曾於上
      揭時、地與告訴人發生車禍事故，告訴人因而受有傷害等
      節，惟堅詞否認有何過失傷害犯行，辯稱：伊案發當時車
      才剛起步，時速約三、四十公里，因前方一部自小客車緊
      急煞車，所以伊才跟著緊急煞車，當時車輛煞車燈都正常
      ，係告訴人自己撞到伊所駕駛的車輛，所以才受傷，伊就
      本件車禍並無過失等語。經查：
  一、被告於警詢時就車禍發生時之狀況供稱：伊駕駛車號ＧＬ
      －九四六號營業大貨車於九十五年三月六日下午一時四十
      分許行經臺北縣新莊市○○路二三六號前，時速約三十至
      四十公里，因前方一部自小客車緊急煞車，伊即跟著煞車
      ，由告訴人所騎乘之車號ＧＦＲ－二九二號機車，即自伊
      車之右後方追撞上來，伊車當時行經之車道係快車道等語
      ，核與其於本院審理時陳稱：當時我等紅燈，綠燈後就起
      步，大約壹佰公尺處有人緊急煞車，我的前面是壹台小客
      車，小客車前面是計程車，計程車好像是在找路才煞車，
      我因前面的車煞車就跟著煞車，我當時確實沒有變換車道
      ，也沒有壓到白線等語，暨告訴人於警詢中證稱：伊騎乘
      機車行經新樹路往樹林方向，至上址時，發現被告所駕駛
      之大貨車在伊車左前方不到一公尺，伊聽到一聲煞車聲，
      人車即倒地，伊不知撞擊點係伊之身體或是機車等語；偵
      查中證稱：被告所駕駛之大貨車在伊機車前緊急煞車，因
      伊閃避不急，即擦撞到被告駕駛之大貨車右後方鐵車斗，
      造成伊受傷等語，原審審理時證稱：被告車子突然緊急煞
      車，伊車在後無法閃避等語，均相符合。
      參以道路交通事故調查報告表（現場圖）及道路交通事故
      照片十二幀所示（被告與告訴人於警詢中均稱撞擊後現場
      未經移動，告訴人並於偵查中稱當日狀況與上開照片所示
      之情形相同），被告駕駛之營業大貨車右後方車輪僅稍微
      壓到機車專用道之內側白色實線，機車則倒在大貨車之右
      後輪處，橫在機車專用道上，是本件交通事故，被告所駕
      駛之大貨車在前，告訴人所騎乘之機車尾隨在後，而大貨
      車、機車均係在各自車道上行駛，至肇事地點，乃因被告
      所駕駛之前車，有煞車之舉動，告訴人之機車隨即撞及大
      貨車右後車斗等節堪予認定。
  二、按道路交通安全規則第九十四條規定，汽車在同一車道行
      駛時，除擬超越前車外，後車與前車之間應保持隨時可以
      煞停之距離。汽車除遇突發狀況必須減速外，不得任意驟
      然減速。前車如須減速暫停，駕駛人應預先顯示燈光或手
      勢告知後車，後車駕駛人應隨時注意前車之行動。汽車行
      駛時，駕駛人應注意車前狀況及兩車併行之間隔，並隨時
      採取必要之安全措施。
      本件依上開本院認定之事實，足見在事故發生前，告訴人
      與被告所駕駛之貨車前後距離僅不足一公尺，告訴人顯未
      保持隨時可以煞停之距離；況被告於煞車時，告訴人竟毫
      無反應，亦未採取任何措施，業經告訴人證述如上，告訴
      人顯有未注意車前狀況之過失甚明，雖前開規則第九十四
      條第二項亦規定，汽車除遇突發狀況必須減速外，不得任
      意驟然減速。前車如須減速暫停，駕駛人應預先顯示燈光
      或手勢告知後車，後車駕駛人應隨時注意前車之行動，查
      卷附被告所駕駛之大貨車於車禍時，所拍攝之照片顯示，
      該大貨車之後煞車燈仍可正常操作，此有卷附照片可按（
      見偵卷第十七、十八頁），是應可推斷，被告在遇有緊急
      狀況，採取煞車時，該車之煞車燈，並無損壞不能顯示燈
      號之證據，即不能證明，被告駕駛行為有何未於煞車前顯
      示燈號之過失。且本件既因被告之前車緊急煞車在先，被
      告其後煞車即屬突發狀況，亦不違反前規則甚明。
      上訴人雖以被告所供稱「因前方一部自用小客車緊急煞車
      ，所以伊才跟著緊急煞車」等詞能否採信為由提起上訴，
      惟被告無自證己罪之責，此部分亦應由檢察官就被告所述
      如何不可採提出積極證據；再者本件之肇事原因不在於被
      告是否無故緊急煞車，而在於告訴人根本未保持與前車即
      被告所駕駛營業大貨車間隨時可以煞停之安全距離，上訴
      人以此部分非難被告，顯非適法。
  三、本件經送臺灣省臺北區車輛行車事故鑑定委員會鑑定結果
      ，該會以北縣鑑字第九六一二四五號鑑定意見書表示：「
      一、乙○○駕駛普通重型機車，未注意車前狀況，為肇事
      原因。二、甲○○駕駛營業大貨車，無肇事因素。」，另
      臺灣省車輛行車事故覆議鑑定委員會九十七年一月十五日
      府覆議字第○九七六二○○一七○號函亦同此結論，均足
      堪佐證。
  參、按刑事訴訟法第一百六十一條已於民國九十一年二月八日
      修正公布，其第一項規定：檢察官就被告犯罪事實，應負
      舉證責任，並指出證明之方法。因此，檢察官對於起訴之
      犯罪事實，應負提出證據及說服之實質舉證責任。倘其所
      提出之證據，不足為被告有罪之積極證明，或其指出證明
      之方法，無從說服法院以形成被告有罪之心證，基於無罪
      推定之原則，自應為被告無罪判決之諭知（最高法院九十
      二年台上字第一二八號判例參照）。
      又同法第一百六十三條亦在同時一併修正，證據調查應以
      當事人為主，法院為輔，而僅具補充及輔助地位，該條第
      二項前段規定，法院為發現真實，「得」依職權調查證據
      ，舊規定則係「應」依職權調查證據，則是否補充介入調
      查，成為法院職權裁量事項，非謂負有調查之義務，檢察
      官舉證責任始終存在，倘檢察官未能善盡實質的舉證責任
      ，法院以被告犯罪不能證明而為無罪判決時，如檢察官僅
      以法院未作補充介入調查為唯一理由而提起上訴，其上訴
      即非有理。至同條第二項但書係立法部門自提修正草案，
      為司法院研擬草案內容所無，惟自刑事訴訟法責成檢察官
      負擔實質的舉證責任以後，法院發見真實釐清案情之查證
      義務，較德國刑事訴訟法要求該國法官應盡其澄清義務之
      程度為輕，被告受無罪推定，檢察官舉證責任不因第二項
      有但書之規定而得以減免。是該條第二項但書所指事項，
      應均以有利於被告之考量方得為之，否則，對檢察官未盡
      實質舉證責任之案件，竟要求法院接續依職權調查不利於
      被告之證據，豈非形同糾問，殊與修法本旨有違（參見朱
      石炎著，刑事訴訟法上第一八四頁至第一八六頁）。
      本件檢察官就不利於被告之證據部分應負實質舉證責任，
      惟所舉證據均無法使本院對於被告涉嫌公訴人所指之事實
      形成確信不疑之心證，依上開判例之見解，應為有利於被
      告之認定。本院復無依刑事訴訟法第一百六十三條第二項
      之規定依職權調查證據之情狀，被告犯罪尚屬不能證明，
      爰為被告無罪之諭知。
己、維持原判決及駁回上訴之理由：
  壹、查原審因認被告無其他積極客觀證據，足以證明被告有檢
      察官所指之犯行，並使原審達到確信，而為被告無罪之諭
      知尚無不合，應予維持原判決。
  貳、上訴人即檢察官以前述理由提起上訴，雖非無據，惟尚無
      法使本院對被告犯行形成確信不疑之心證，其指摘原判決
      不當，即難認為有理由，所提上訴應予駁回。
據上論斷，應依刑事訴訟法第三百六十八條，判決如主文。
本案經檢察官王壬貴到庭執行職務。
中    華    民    國    97    年     9    月    19    日
                  刑事第十八庭審判長法  官  吳鴻章
                                    法  官  周政達
                                    法  官  陳健順
以上正本證明與原本無異。
不得上訴。
                                    書記官  朱家惠
中    華    民    國    97    年    9     月    19    日


司法院資訊處製作；財團法人民間司法改革基金會備份。
